臺灣高等法院民事判決　九十年度重上字第二九三號
　　上　訴　人　己○○
　　參　加　人　甲○○
　　被 上訴 人　丙○○
　　　　　　　　丁○○
　　　　　　　　乙○○
　　　　　　　　戊○○
右當事人間請求所有權移轉登記事件，上訴人對於中華民國九十年三月二十三日臺灣
桃園地方法院八十六年度重訴字第二三八號第一審判決提起上訴，本院判決如左：
    主    文
原判決廢棄。
被上訴人在第一審之訴駁回。
第一、二審訴訟費用由被上訴人負擔。
    事    實
甲、上訴人方面：
一、聲明：求為判決如主文所示。
二、陳述：除與原判決所載相同者，予以引用外，補述略稱：
　(一)被上訴人主張依民國八十六年六月七日簽定之同意書（下稱系爭同意書）請求上
　　訴人移轉如原判決主文第一項所示土地與被上訴人各應有部分各八分之一，而系
　　爭同意書係為分配兩造被繼承人湯錦桂之遺產，應係遺產分割協議，惟遺產在分
　　配前原為全體繼承人公同共有，而公同共有財產之處分及分割，應得全體公同共
　　有人之同意，本件系爭同意書未經共有人之湯淑貞及甲○○簽名，渠等二人於簽
　　訂系爭同意書會議召開時，亦未曾參與，則系爭同意書對系爭土地之處分，因未
　　經全體公同共有人同意而不生效力。又，湯淑貞、甲○○未曾以其行為表示以代
　　理權授與湯仁昌，又湯仁昌非但未曾表示其為湯淑貞、甲○○二人之代理人，湯
　　淑貞、甲○○二人亦從未知悉湯仁昌為其等代理情事而不為反對之表示，自無成
　　立表見代理之可言。
  (二)系爭同意書非但於尾頁有註明另日請代書「研議」製作正式同意書等字眼外，並
    於第五點約定「乙方同意自『正式同意書生效後』放棄．．．」，載明須待正式
    同意書簽訂始生協議效力之用語，足見系爭同意書僅屬草約之性質，仍應待他日
    正式訂立契約方始生效。
  (三)乙○○、丙○○二人出養之事實，於簽訂系爭同意書時，未經提出討論，除有證
    人湯乾喜、湯連嬌於原審證述詳實外，並有證人（即承辦湯錦桂遺產稅申報之代
    書）吳忠雄於原審證稱上訴人胞弟委託其辦理遺產稅申報等事宜時，亦將乙○○
    、丙○○二人列為繼承人，直至其請領戶籍謄本後，始知悉渠二人出養情事，並
    於申報時將二人剔除，足見上訴人於簽訂同意書時，確實不知渠二人出養之情事
    。
  (四)系爭土地為上訴人個人買受，而其購地經過，業經証人湯錦森於原審證述纂詳。
    雖上訴人於簽訂同意書時，因受姑母提出涉嫌偽造之遺囑影響，而同意供全體繼
    承人分配，然上開意思，非但已因未經全體繼承人同意而無效，且業經上訴人於
    法定期間內撤銷，系爭同意書依法已溯及簽訂時即已失效。
  (五)被上訴人乙○○、丙○○二人於簽署系爭同意書，分配生父湯錦桂遺產時，就其
    已出養姑母，在法律上已喪失對生父湯錦桂之繼承權乙節，故意隱匿不表，致令
    上訴人誤認渠等二人仍為湯錦桂合法繼承人，而仍願意與之均分遺產，參核民法
    繼承編相關立法意旨，渠等二人在法律上應有告知已出養事實之義務，詎渠等二
    人仍以合法的法定繼承人身分自居，參與遺產之分配，自亦屬詐欺之行為，上訴
    人得據以撤銷因被詐欺而為之意思表示。
  (六)系爭土地並非湯錦桂信託登記於上訴人名下。退步言之，縱認湯錦桂與上訴人間
    就本件不動產有信託登記之關係，信託關係於湯錦桂死亡時終止，全體繼承人僅
    繼承信託物返還請求權，並不當然取得系爭土地之所有權。又，信託物返還請求
    權為財產上之權利，屬全體繼承人公同共有，其權利之行使應得全體共有人之同
    意，被上訴人丁○○、戊○○未得全體繼承人之同意，當事人之適格自有欠缺；
    被上訴人乙○○、丙○○並非繼承人，自不得依信託關係而為請求。再者，本件
    被上訴人所主張並據而為請求之信託物返還請求權，為全體繼承人公同共有，而
    全體繼承人尚未就遺產之分割達成協議，故被上訴人不得請求按其應繼分計算所
    得分配之本件土地。
三、證據：除援用第一審所提證據外，聲請訊問證人吳忠雄、湯仁昌。
乙、參加人方面：
一、陳述略以：
  (一)依被上訴人之主張，湯錦桂將系爭土地信託登記於上訴人名下，則湯錦桂死亡，
    二者之信託關係終止，湯錦桂之繼承人得請求上訴人返還系爭土地，此信託物返
    還請求權為遺產之一部分，在分割遺產前，屬湯錦桂之全體繼承人公同共有，未
    得全體繼承人同意不得行使。參加人為湯錦桂之繼承人之一，對本件訴訟有法律
    上之利害關係，為輔助上訴人，依民事訴訟法第五十八條第一項之規定，參加本
    件訴訟。
  (二)系爭同意書中關於系爭土地之約定係屬分割及處分湯錦桂之遺產，應得全體繼承
    人之同意，始生效力。查系爭同意書所載甲方包括「湯錦森、湯玉蘭、湯完妹、
    湯連嬌、王昆益、湯智群」六人中，僅有湯玉蘭、湯完妹、湯連嬌三人於同意書
    上簽名，湯錦森、王昆益、湯智群三人均未同意簽名；所載乙方包括：「湯仁昌
    、湯淑貞、甲○○、己○○、丁○○、湯妹、湯乾喜、乙○○、戊○○、丙○
    ○」共十人，參加人甲○○及湯淑貞均未同意，則系爭同意書關於分割及處分湯
    錦桂遺產之約定，未得全體繼承人之同意，應屬無效。
  (三)系爭同意書將公同共有之信託物返還請求權，約定成為個人單獨所有之請求權，
    並約定非湯錦桂法定繼承人之被上訴人乙○○、丙○○各得請求系爭土地八分之
    一，此屬公同共有債權之處分行為，未得全體公同共有人之同意，依法自屬無效
    。
  (四)湯仁昌在系爭同意書上固有簽名，但並未以甲○○、湯淑貞之代理人身份簽名，
    亦無任何表見代理之行為，自無民法第一百六十九條之適用。
丙、被上訴人方面：
一、聲明：
  (一)上訴駁回。
  (二)第二審訴訟費用由上訴人負擔。
二、陳述：除與原判決所載相同者，予以引用外，補述略稱：
  (一)系爭同意書之見證人李鴻鉅、湯錦梅、湯錦火、湯乾龍及為湯錦桂繼承人之范湯
    妹，均到庭證明湯仁昌當日係代理其姊弟湯淑貞、甲○○到場作成系爭同意書
    。系爭同意書之內容對其姊弟而言，乃純屬受益行為，自無反對之理。縱認湯淑
    貞、甲○○未事先授權予湯仁昌，惟渠等已審閱過系爭同意書，迄本案第一審終
    結為止，已逾四年均未表示反對，湯淑貞、甲○○應負民法第一百六十九條所定
    授權人之責任。
  (二)系爭同意書上所稱湯錦桂之「法定繼承人」係有「特定義」，並以其所列舉特定
    之人為限，與民法繼承編之一般性規定迥異，自不容上訴人藉詞被上訴人乙○○
    、丙○○被姑母收養之事實而悔約。
  (三)系爭土地固係已故湯錦桂之信託財產，但在其生前尚未返還即難謂係全體繼承人
    及受遺贈人之公同共有財產。為受信託人之上訴人既與湯錦桂之繼承人及受遺贈
　　人成立系爭同意書，約定返還其八房子孫每房各八分之一，則被上訴人就應得部
　　分請求返還，自不生當事人適格之問題。又，系爭土地既非公同共有物，各權利
　　人與上訴人就本身權利部分成立協議已生效力，無待全體參加。退萬步言，縱認
　　湯仁昌無權代理，亦不影響系爭同意書之效力。
  (四)被上訴人乙○○、丙○○分別由未婚姑母湯完妹及湯玉蘭收養乃族中大事，上訴
    人身為乙○○、丙○○之胞兄及湯完妹、湯玉蘭之親姪殊無不知之理，且乙○○
    及丙○○當時已依法辦理收養登記，並由生父戶籍中遷出與養母共同生活，距湯
    錦桂去世，訂立系爭同意書時，已有多年，當時在場之各人殊無不知之理。上訴
    人於訂約當時，既已明知乙○○等二人業由姑母收養之事實，而仍願意訂立該約
    ，自無「錯誤」或「受詐欺」之可言。
  (五)本件同意書上並無「預約」或「草約」等字樣，且其內容約定「共同遵守」「不
    得異議」，自係本約而非預約。所謂請代書製作「正式同意書」者，乃指加以謄
    正而已，此觀證人湯乾龍供述系爭同意書訂立當日，亦有代書到場，祇因等候太
    久，先行離去乙節自明，故無論同意書已謄正製作「正式同意書」與否，對系爭
    同意書效力並無影響。
三、證據：除援用第一審所提證據外，聲請訊問證人范湯妹、湯乾喜、李鴻鉅、湯
    錦梅、湯錦火、湯乾龍。
    理    由
甲、程序方面：
一、就兩造之訴訟有法律上利害關係之第三人，為輔助一造起見，於該訴訟繫屬中，
    得為參加，民事訴訟法第五十八條第一項定有明文。查參加人甲○○主張依被上
    訴人所訴，系爭土地係湯錦桂之遺產，伊為湯錦桂之繼承人之一，對系爭土地有
    法律上之利害關係，業據提出湯錦桂之繼承系統表及戶籍謄本各一件為證，其聲
    明為從參加，輔助上訴人之訴訟，於法相符，應予准許，又被上訴人對甲○○之
    參加訴訟固有異議，惟已於本院言詞辯論時，撤回異議，均合先敘明。
二、被上訴人提起本件訴訟，原係主張依據兩造與其他訴外人於八十六年六月七日所
    立之同意書及信託關係消滅後之信託物返還請求權等二訴訟標的，訴請為上訴人
    應將坐落桃園縣平鎮市○○段第一二九之一七、第一二九之二四六地號土地（下
    稱系爭土地），辦理所有權移轉登記予被上訴人四人各應有部分各八分之一之判
    決；嗣至八十七年六月二日被上訴人另行追加主張依死因贈與、贈與契約、遺贈
　　之法律關係請求。因被上訴人所追加訴訟標的之請求權基礎事實並不相同，且上
　　訴人又表示不同意其追加，原法院八十六年度重訴字第二三八號裁定，及本院九
　　十年抗字第二三三０號裁定，已駁回被上訴人所為訴之追加確定。本院僅就上開
　　同意書及信託物返還請求權之法律關係為審理，亦併予敘明。
乙、實體部分：
一、被上訴人起訴主張：系爭土地，均係由其母地號一二九─一七土地分割而來，早
    在五十六年間，即由兩造之父湯錦桂出資買受，以供其所創辦之德明電氣化學股
    份有限公司使用，惟信託登記於上訴人名下，湯錦桂於八十六年二月一日死亡後
    ，其與上訴人之信託關係已消滅，從而受託人即上訴人負有應將信託物即系爭土
    地返還予湯錦桂之繼承人即兩造與訴外人湯乾喜、湯妹、甲○○、湯仁昌、湯
    淑貞等共十人之義務。八十六年六月七日，兩造與湯錦桂之其他繼承人即訴外人
    湯乾喜、湯妹、甲○○、湯仁昌、湯淑貞為甲方，與湯錦桂之弟妹湯錦森、湯
    玉蘭、湯完妹、湯連嬌、王昆益、湯智群、王德福等人為乙方簽立同意書，約定
    應由上訴人將原屬湯錦桂所有，登記名義人為上訴人之系爭土地，移轉登記予湯
    錦桂之繼承人分別共有，即兩造及訴外人湯乾喜、湯妹等七人各取得系爭土地
    應有部分八分之一，湯仁昌、湯淑貞及甲○○因係代位繼承其父湯乾師之應繼分
    ，故各取得系爭土地應有部分二十四分之一，因上訴人未依約將系爭土地移轉登
    記予全體繼承人分別共有，爰依上述同意書之契約關係及信託關係消滅後之信託
    物返還請求權，求為命上訴人將系爭土地應有部分各八分之一分別移轉登記予被
    上訴人丁○○、戊○○、乙○○、丙○○分別共有等語。
二、上訴人則以：兩造雖與訴外人湯玉蘭、湯完妹、湯連嬌、湯妹、湯乾喜、湯仁
    昌等人於八十六年六月七日簽定同意書，同意將系爭土地移轉登記予被上訴人四
    人與湯乾喜、湯妹各八分之一，湯仁昌、湯淑貞、甲○○三姊弟合計共八分之
    一，惟八十六年六月七日簽署同意書當日，被上訴人乙○○、丙○○二人隱瞞渠
    等已分別於七十三年九月二十六日及八十三年五月一日為訴外人湯完妹及湯玉蘭
    收養之事實，仍以湯錦桂法定繼承人名義，參與並主張遺產之分配，上訴人因不
    知乙○○等二人出養之事而同意分配系爭土地，有因錯誤或被詐欺而為意思表示
    之情事。又，系爭土地係上訴人購買，而非被繼承人湯錦桂出資購買信託登記於
    上訴人名下，因八十六年六月七日姑母湯連嬌出示一份涉嫌偽造之湯錦桂遺囑，
    陳述湯錦桂遺願要求應以手足親情為重，互助友愛，上訴人未予詳查故將系爭土
    地列入湯錦桂遺產內，事後查證，始知當日親族所言，多與事實不符，且不乏意
    欲侵吞湯錦桂持股及財產者，上訴人當初若知悉此一情事，當無再為同意之可能
    ，上訴人除已於原法院八十六年度全字第一九六０號聲請撤銷假處分事件中為撤
    銷同意之意思表示外，再以本件八十六年十一月二十七日答辯狀之送達表示撤銷
    此同意書之意思表示，前開意思表示已經上訴人撤銷，被上訴人依據同意書請求
    上訴人移轉所有權登記，即屬無據。至於被上訴人主張依據信託關係請求上訴人
    移轉所有權登記部分，按信託關係因信託人死亡當然消滅，其繼承人固得請求受
    託人返還信託財產，但在受託人返還前，究難謂信託財產已屬信託人之繼承人全
    體公同共有，被上訴人如欲依信託關係主張權利，則在信託人湯錦桂死亡後，依
    法亦應由繼承人全體向受託人請求返還信託財產，而在未返還前，各單獨繼承人
    仍難主張其應有部分，而個別請求受託人為移轉，從而被上訴人等依據信託關係
    所為請求，即欠缺實體法上保護之要件等語，資為抗辯。
    參加人則以：系爭同意書中關於系爭土地之約定係屬分割及處分湯錦桂之遺產，
    然其上所載甲方當事人中，湯錦森、王昆益、湯智群三人均未同意；乙方當事人
    中，參加人甲○○及湯淑貞均未參加簽訂同意書，亦未授權湯仁昌簽約，則系爭
    土地之約定，因未得全體繼承人之同意，依法自屬無效等語。
三、查系爭土地於五十六年間以買賣為原因，移轉登記於上訴人名下，嗣於八十六年
    六月七日簽訂同意書，列兩造與湯錦桂之其他繼承人即訴外人湯乾喜、湯妹、
    甲○○、湯仁昌、湯淑貞為甲方，湯錦桂之弟妹湯錦森、湯玉蘭、湯完妹、湯連
    嬌、王昆益、湯智群、王德福等人為乙方，依照同意書第壹條第二項、同條第四
    項、第參條第四項之約定，上訴人應將系爭土地移轉登記予被上訴人丁○○、戊
    ○○、乙○○、丙○○應有部分各八分之一等情，有被上訴人提出之土地登記謄
    本、同意書影本各一件為證，並為上訴人所不爭執，堪信為真。惟上訴人主張撤
    銷伊於上開同意書所為之意思表示。至於被上訴人主張系爭土地係湯錦桂所有，
    信託登記於上訴人名下，則為上訴人所否認。故本件所應審究者為系爭土地究為
    何人所有，系爭同意書是否有效，及上訴人依系爭同意書及信託物返還請求權為
    本件請求是否有理由。
四、經查，系爭土地雖於五十七年四月二十九日以五十六年十一月二十日買賣原因登
    記於上訴人名下（見原審卷(一)第八頁），然證人湯乾喜、湯連嬌、王德福均證稱
    系爭土地為兩造之父湯錦桂所購買；當時上訴人才當兵回來，並無資力購買；會
    登記在上訴人己○○名下，係因系爭土地為農地，當時只有上訴人一人為自耕農
    ，有承受資格等語（見原審卷(一)第一一五頁背面、第一四一頁、第二００頁背面
    ）。其次，上訴人於五十六年六月二日退伍（見原審卷(二)第二一頁背面），依卷
    附臺灣台北地方法院檢察署檢察官不起訴處分書所載（見原審卷(一)第一八一至一
    八四頁），上訴人以其所有之系爭土地遭訴外人即其姑母湯完妹竊佔向台灣台北
    地方法院檢察署檢察官提出告訴，於該案件偵查中，上訴人自陳於入伍前在叔叔
    之德昌公司幫忙，工作八年沒有固定薪水，每個月只有幾百塊零用錢，則斯時上
    訴人是否有能力購買系爭土地，已非無疑。而上訴人就購買系爭土地之資金來源
    之由來，於偵查中之陳述並不一致，其於八十六年十二月五日偵訊中稱系爭土地
    多少錢購買，購買多大土地不清楚等語；卻於八十七年二月二十四日偵訊時得明
    白陳述以十二萬元購買，買二分地，每坪二百元云云，則就上訴人之記憶及陳述
    ，顯有違經驗法則，且在該案中，湯錦森證述系爭土地總價十萬元多一點，亦與
    上訴人在該案所述系爭土地總價十二萬元並不一致，上訴人既未能舉其他證據證
    明系爭土地為其所購買，則其辯稱系爭土地為其所有，委無足採。被上訴人主張
    系爭土地為兩造之父湯錦桂購買，信託登記於上訴人名下，應屬可採。則湯錦桂
    死亡後，湯錦桂與上訴人間之信託關係已消滅，湯錦桂之繼承人得請求上訴人返
    還系爭土地。
五、按繼承人有數人時，在分割遺產前，各繼承人對於遺產全部為公同共有；除公同
    共有關係所由之法律或契約另有規定外，公同共有物之處分，及其他之權利行使
    ，應得公同共有人全體之同意，民法第一千一百五十一條及第八百二十八條分別
    定有明文。經查：
  (一)湯錦桂之法定繼承人為上訴人己○○、被上訴人丁○○、戊○○及訴外人湯乾喜
    、湯妹、甲○○、湯仁昌、湯淑貞共八人，至於被上訴人乙○○、丙○○雖為
    湯錦桂之女，但分別於七十三年九月二十六日、八十三年五月一日分別被湯完妹
    、湯玉蘭收養，有繼承系統表及戶籍謄本影本在卷可稽（見原審卷(一)第三九至四
    十頁、本院卷第九八至一０六頁），並為兩造所不爭執，堪信為真。依上開規定
    ，關於湯錦桂之遺產所為之處分及其他權利之行使，應得己○○、丁○○、戊○
    ○、湯乾喜、湯妹、甲○○、湯仁昌、湯淑貞八人全體繼承人之同意。
  (二)依兩造不爭執之系爭同意書所載：「茲因錦桂尊翁仙逝，有關生前遺留下之遺產
    惟恐日後衍生困擾及疑慮，經由親族見證，依錦桂尊翁生前與德明貿易股份有限
    公司及德明電氣化學股份有限公司股東湯錦森、湯玉蘭、湯完妹、湯連嬌、王昆
    易、湯智群（湯秋棟之女）及王福德於民國六十七年五月二日以前共同經營事業
    之同意書確定之各持分者簡稱甲方，以及錦桂尊翁名下應得部分之法定繼承人等
    簡稱乙方，經由核算，乙方應得之動產與不動產明列如下：壹、不動產部份：．
    ．．二己○○名下之不動產，座落：平鎮市○○路○段一一五號，地號：一二九
    ─一七號．．．四以上所列．．．不動產均由湯錦桂尊翁之法定繼承人：湯仁昌
    等三姊弟（三人合計八分之一），己○○、丁○○、湯乾喜、湯妹、乙○○、
    戊○○及丙○○等八份共同協議均分。．．．」（見原審卷(一)第四二至四四頁）
    可知，系爭同意書係為釐清湯錦桂之遺產範圍，並就湯錦桂之遺產所為之分割協
    議，依法應得湯錦桂全體繼承人之同意始生效力。惟查，乙○○、丙○○業經出
    養，非屬湯錦桂之法定繼承人，渠等是否有權參與本件協議，已非無疑。再依系
    爭同意書所載「湯仁昌、湯淑貞、甲○○三姐弟」部分，僅有湯仁昌之簽名，並
    無為湯淑貞、甲○○之代理人之記載，而湯淑貞、甲○○均未簽名表示同意，難
    認湯錦桂之全體繼承人均已同意系爭同意書所為之協議。被上訴人雖主張湯仁昌
    係代理湯淑貞及甲○○，惟此為參加人甲○○及證人湯淑貞所否認 (本院卷(一)第
　　二一六頁) ，並經湯仁昌於於本院證稱伊並未代理其他人，當時甲○○及湯淑貞
　　並不同意同意書之內容等語（見本院卷(二)第五頁），而被上訴人所舉證人范湯
　　妹等對於湯仁昌是否有表示代理湯淑貞及甲○○乙節，范湯妹謂湯仁昌是代表
　　其姊弟，湯錦梅謂不記得，湯錦火謂湯仁昌並未為表示代理或代表其姊弟，湯乾
　　龍表示大家同意湯仁昌代理其姊弟，李鴻鉅謂在大家的認知一直都是湯仁昌代表
　　其姊弟，印象中湯仁昌有說代表其姊弟三人等語，證言均不一致（見本院卷(二)第
　　六至九頁），不足以證明甲○○、湯淑貞有授權湯仁昌簽定系爭同意書，或有表
　　見代理之事實。從而，系爭同意書既未經湯錦桂之全體繼承人同意，則系爭同意
　　書中關於湯錦桂之遺產所為之處分，尚屬無效，被上訴人依系爭同意書所載，為
　　本件請求，洵非正當，不應准許。
六、次按繼承人自繼承開始時，除本法另有規定外，承受被繼承人財產上之一切權利
    、義務。但權利、義務專屬於被繼承人本身者，不在此限。民法第一千一百四十
    八條定有明文。被上訴人復主張系爭土地為被繼承人湯錦桂出資買受，信託登記
    於上訴人己○○名下，湯錦桂八十六年二月一日死亡後，此信託關係已消滅，故
    依信託物返還請求權，請求上訴人將系爭土地應有部分各八分之一分別移轉登記
    予被上訴人云云。如前所述，系爭土地為湯錦桂購買，信託登記於上訴人名下，
　　則於湯錦桂死亡後，信託關係消滅，湯錦桂之繼承人公同繼承請求上訴人返還系
　　爭土地之權利即信託物還請求權，依民法第八百三十一條準用同法第八百二十八
　　條第二項規定，系爭土地信託物返還請求權之行使應得湯錦桂全體繼承人之同意
　　。系爭同意書中關於系爭土地所為分割及處分湯錦桂遺產之行為，因未得全體繼
　　承人之同意而不生效力已如前述，被上訴人亦未舉證證明湯錦桂之繼承人全體同
　　意本件訴訟之提起，則被上訴人丁○○、戊○○逕請求上訴人應將系爭土地應有
　　部分各八分之一分別移轉予伊，即屬無據。又，被上訴人乙○○、丙○○已分別
　　被湯完妹、湯玉蘭收養，則在收養關係存續中，養子女對於本生父母之遺產，無
　　繼承權（最高法院二十九年十二月十七日決議(二)參照），乙○○、丙○○無繼承
　　湯錦桂遺產之權利，自不得主張行使本件信託物返還請求權。
七、從而，被上訴人本於系爭同意書及信託物返還請求權之法律關係，請求上訴人應
    將系爭土地應有部分各八分之一分別移轉登記予被上訴人丁○○、戊○○、丙○
    ○、乙○○，均屬無據，不應准許。原審判命上訴人如數給付，自有未洽。上訴
    意旨指摘原判決不當，求予廢棄改判，為有理由。自應由本院予以廢棄改判，如
    主文第二項所示。
八、本件事證已臻明確，兩造其餘攻擊防禦方法及證據資料，核與本件判決結果不生
    影響，毋庸一一論述，附此敘明。
九、據上論結，本件上訴為有理由，依民事訴訟法第四百五十條、第七十八條、第八
    十五條第一項前段，判決如主文。
中　　　華　　　民　　　國　　九十一　　年　　　五　　　月　　 二十九　 日
                                民事第十五庭
                            　　　　審判長法  官　劉  靜  嫻
                            　　　　　　　法  官　吳  光  釗
                            　　　　　　　法  官　陳  昆  煇
右正本係照原本作成。
如不服本判決，應於收受送達後二十日內向本院提出上訴書狀，其未表明上訴理由者
，應於提出上訴後二十日內向本院補提理由書狀（均須按他造當事人之人數附繕本）
上訴時應提出委任律師或具有律師資格之人之委任狀；委任有律師資格者，另應附具
律師及格證書及釋明委任人與受任人有民事訴訟法第四百六十六條之一第一項但書或
第二項（詳附註）所定關係之釋明文書影本。
中　　　華　　　民　　　國　　九十一　　年　　　五　　　月　　 二十九　 日
　　　　　　　　　　　　　　　　　  　　　書記官  李  佳  樺
附註：
民事訴訟法第四百六十六條之一（第一項、第二項）：
對於第二審判決上訴，上訴人應委任律師為訴訟代理人。但上訴人或其法定代理人具
有律師資格者，不在此限。
上訴人之配偶、三親等內之血親、二親等內之姻親，或上訴人為法人、中央或地方機
關時，其所屬專任人員具有律師資格並經法院認為適當者，亦得為第三審訴訟代理人
。
